【裁判字號】    98,訴,1
【裁判日期】    980909
【裁判案由】    侵權行為損害賠償
【裁判全文】
臺灣高等法院花蓮分院民事判決             98年度訴字第1號
原      告  己○○○
            乙○○
            戊○○
            丁○○
            丙○○
共      同
訴訟代理人  蕭芳芳律師
被      告  甲○○
            庚○○
上列當事人間請求侵權行為損害賠償事件，原告提起附帶民事訴
訟（本院98年度附民字第2號），經本院刑事庭移送前來，於民
國98年8月26日辯論終結，判決如下：
    主  文
被告應連帶給付原告己○○○新臺幣壹拾玖萬伍仟柒佰壹拾玖元
及自民國九十八年三月二十六日起至清償日止，按年息百分之五
計算之利息。
原告其餘之訴駁回。
訴訟費用由被告連帶負擔百分之四，餘由原告負擔。
原告假執行之聲請駁回。
    事  實  及  理  由
壹、原告起訴主張：
一、被告甲○○明知其無駕駛執照不得駕駛汽車，竟於民國97年
    7 月12日上午某時，駕駛車牌號碼WS-4606號自小貨車（下
    稱系爭車輛），沿臺東縣臺東市○○路○段618巷由西往東
    方向行駛，行經中華路二段618、619巷與中華路二段交岔路
    口時，適有被害人劉坤保騎乘車號K65-991號重型機車，沿
    臺東縣臺東市○○路○段由南往北方向行駛，被告甲○○原
    應注意車輛行駛時，駕駛人應注意車前況狀及車輛行至無號
    誌之交岔路口，支線道應暫停讓幹線道車先行，而依當時情
    形係天候晴、日間自然光線、柏油路面乾燥無缺陷、無障礙
    物、視距良好，所駕駛車輛機件亦為正常，並無不能注意之
    情事，竟疏未注意車前狀況，於通過上開交岔路口時，未讓
    被害人劉坤保騎乘之重型機車先行，即逕行通過該路口，而
    被害人劉坤保亦疏未注意行經無號誌之交岔路口，應減速慢
    行及作隨時停車之準備，致被告甲○○閃避不及，系爭車輛
    之車頭乃不慎與被害人劉坤保所騎乘上開機車車身發生撞擊
    ，被害人劉坤保人車倒地，受有頭部外傷併腦部外傷併顱骨
    骨折合併硬腦膜下腔出血，及顱內出血、嚴重腦挫傷等傷害
    ，經送醫急救，迄至97年7月18日上午6時許因顱內出血不治
    死亡。
二、原告己○○○為被害人劉坤保之配偶，原告乙○○、戊○○
    、丁○○及丙○○為被害人劉坤保之子，而本件車禍發生時
    被告庚○○為被告甲○○之僱用人，爰依民法第184條第1項
    前段、第188條第1項前段、第192條第1項、第194條之規定
    ，請求被告2人連帶賠償原告己○○○新臺幣（下同）1,108
    ,170 元（含醫療費用5,040元、殯葬費用103,130元及精神
    慰撫金100萬元），並連帶賠償原告乙○○、戊○○、丁○
    ○、丙○○精神慰撫金各100萬元等語。
三、並聲明：(一)被告應連帶給付原告己○○○1,108,170元，被
    告應連帶給付原告乙○○、戊○○、丁○○、丙○○各100
    萬元整及自附帶民事訴訟起訴狀繕本送達翌日起至清償日止
    按年息百分之5計算之利息。(二)請准供擔保宣告假執行。(三)
    訴訟費用由被告負擔。
貳、被告庚○○則以：原告請求之醫藥費及殯葬費部分均合理故
    不予爭執，慰撫金部分每人各請求100萬元則過高，且車禍
    發生前約一星期以上被告庚○○已經終止僱用甲○○，車禍
    當天是因甲○○打電話給庚○○說要借車載西瓜回去給他媽
    媽，庚○○同意後因車鑰匙放在車上，甲○○就自行開走。
    又原告方面強制險已經領到150萬元，應予以扣除等語，資
    為抗辯。並聲明：(一)原告之訴駁回。(二)訴訟費用由原告負擔
    。
參、被告甲○○則以：車禍發生時其正載西瓜去給朋友，車禍當
    天其仍在幫忙庚○○，庚○○是雇主，我有經過庚○○同意
    才開走系爭車輛，原告請求之醫藥費及殯葬費金額部分其均
    不爭執，但是目前其無能力賠償原告等語置辯。並聲明：(一)
    原告之訴駁回。(二)訴訟費用由原告負擔。
肆、得心證之理由：
一、兩造不爭執之事實：
  (一)被害人劉坤保因與被告甲○○發生車禍送醫不治死亡。
  (二)原告就汽車強制責任險部分已經領取150萬元，原告同意於
    請求被告賠償之金額中扣除。
  (三)原告請求醫藥費及殯葬費之金額，被告均不爭執。
二、兩造爭執之重點：
  (一)被告庚○○於車禍時，是否仍為被告甲○○之僱用人？車禍
    當時被告甲○○是否正載運被告庚○○種植之西瓜至市場出
    售？
  (二)被害人劉坤保是否與有過失？
  (三)原告請求精神慰撫金各100萬元部分是否合理？
三、經查：
  1.被告甲○○明知其無駕駛執照不得駕駛汽車，竟於97年7 月
    12日上午某時，駕駛被告庚○○所有之系爭車輛，載運西瓜
    約2、30顆，沿臺東縣臺東市○○路○段618巷由西往東方向
    行駛，於同日上午10時許，行經中華路二段618巷與中華路
    二段之交岔路口時，適被害人劉坤保亦無駕駛執照騎乘車號
    K65－991號重型機車，沿臺東縣臺東市○○路○段由南往北
    方向行駛，被告甲○○原應注意車輛行駛時，駕駛人應注意
    車前狀況及車輛行至無號誌之交岔路口，支線道應暫停讓幹
    線道車先行，而依當時情形係天候晴、日間自然光線、柏油
    路面乾燥無缺陷、無障礙物、視距良好，所駕駛車輛機件亦
    為正常，並無不能注意之情事，竟疏未注意車前狀況，於通
    過上開交岔路口時，未讓被害人劉坤保騎乘之重型機車先行
    ，即逕行通過該路口，而被害人劉坤保亦疏未注意行經無號
    誌之交岔路口，應減速慢行及作隨時停車之準備，被告甲○
    ○閃避不及，系爭車輛之車頭乃與劉坤保所騎乘上開機車車
    身發生撞擊，致劉坤保人車倒地，受到頭部外傷併腦部外傷
    併顱骨骨折合併硬腦膜下腔出血，及顱內出血、嚴重腦挫傷
    等傷害，經送財團法人馬偕紀念醫院臺東分院 (下稱臺東馬
    偕醫院)急救，迄至97年7月18日上午6時許因顱內出血不治
    死亡之事實，為被告甲○○、庚○○所不爭執，復經本院依
    職權調閱98年度交上易字第5號被告甲○○過失致死刑事案
    卷查明無訛，並據該案卷內證人陳鳳英、郭美利於警詢及偵
    查中證述明確 (參該案警卷第7頁、相卷第6頁、第32頁)，
    且有臺東縣警察局臺東分局道路交通事故現場圖、道路交通
    事故調查報告表 (一)、(二)、交通事故現場及採證照片56
    幀、臺東馬偕醫院97年7月18日乙種診斷證明書等附於上開
    刑事卷可稽，則原告主張被告甲○○駕駛系爭車輛與被害人
    劉坤保騎乘之機車發生碰撞，致被害人劉坤保因而死亡之事
    實應堪認定。
  2.按汽車行駛時，駕駛人應注意車前狀況，並隨時採取必要之
    安全措施; 行經無號誌之交岔路口，支線道車應讓幹線道車
    先行，道路交通安全規則第94條第3項及第102條第1項第2款
    分別定有明文。而依卷附道路交通事故調查表所示，事發時
    天候晴、有日間自然光線、柏油路面乾燥無缺陷、道路視距
    良好無障礙物，所駕駛車輛機件亦為正常，並無不能注意之
    情事，被告甲○○竟疏於注意，致至被害人騎乘之機車發生
    碰撞，被告甲○○有過失至為灼然。而被害人劉坤保因上開
    車禍死亡，則甲○○之過失行為與劉坤保死亡之結果間，具
    有相當因果關係甚明。又被告甲○○因業務過失致被害人劉
    坤保死亡之行為，並經本院判處被告甲○○有期徒刑6月，
    如易科罰金，以新臺幣壹仟元折算壹日確定，亦有本院98年
    度交上易字第5號刑事確定判決在卷可按。
  3.原告主張被告甲○○於本件車禍時係受僱於被告庚○○一節
    ，為被告庚○○所否認，並以當時其人在檳榔攤，甲○○打
    電話借車要載西瓜去給其母親等情置辯。惟查，被告甲○○
    於案發時係受僱於被告庚○○從事噴藥、除草等種植西瓜之
    工作，西瓜收成時需載運西瓜至市場賣給果商，大約2、3
    天送一次西瓜至果菜市場，工作內容包含送貨；而本件車禍
    時，甲○○駕駛系爭車輛載運20-30粒的小紅肉西瓜，重量
    約100台斤欲至市場之事實，業據被告甲○○於上開刑事案
    件警詢時及本院審理時供述在卷（見上開刑事案警卷第4、5
    頁、本院卷第63頁），核與車禍時附載之同事即證人陳鳳英
    於警詢時之證詞相符，而被告庚○○於上開刑事案件警詢時
    亦供稱：甲○○是我請的工人，陳鳳英當我的臨時工，我大
    約是在97年5月左右開始僱用甲○○，甲○○平時負責田裡
    照顧西瓜相關工作，以1天1千元的代價僱用甲○○，僱用甲
    ○○時我沒有問過甲○○有無駕照，甲○○也沒有主動告知
    ，甲○○在發生交通事故後有以電話告知；97年7 月12日約
    8時許，當時我與甲○○人都在西瓜園，甲○○跟我借車說
    要載我當時採收的西瓜去給陳鳳英的媽媽等語，足見庚○○
    於警詢之初亦不否認甲○○為其僱用之員工甚明，從而原告
    主張被告甲○○於本件車禍時仍受僱於庚○○，並為庚○○
    載運西瓜執行職務等情，應堪認定。被告庚○○雖以前詞置
    辯，並舉其配偶證明當時有聽到庚○○告知甲○○要借車一
    事，然庚○○所辯當時其人在檳榔攤一節與其於警詢之初所
    述當時與甲○○均在西瓜園等情不符，所辯已難採信，而其
    配偶不免有迴護庚○○之情形，故無調查之必要。則被告庚
    ○○所辯上情，既無法舉證以實其說，尚無可信。
  4.按因故意或過失不法侵害他人之權利者，負損害賠償責任。
    受僱人因執行職務，不法侵害他人之權利者，由僱用人與行
    為人連帶負損害賠償責任。汽車、機車或其他非軌道行駛之
    動力車輛，在使用中加損害於他人者，駕駛人應賠償因此所
    生之損害。又不法侵害他人致死者，對於支出醫療及增加生
    活上需要之費用或殯葬費之人，亦應負損害賠償責任。不法
    侵害他人致死者，被害人之父、母、子、女及配偶，雖非財
    產上之損害，亦得請求賠償相當之金額，民法第184條第1項
    前段、第188條第1項前段、第191條之2前段、第192條第1項
    、第194條分別定明文。查本件被告庚○○僱用之員工即被
    告甲○○於上揭時、地，駕駛汽車載運西瓜於執行職務途中
    ，因過失致被害人劉坤保死亡，應負有過失責任。原告己○
    ○○為劉坤保之配偶，原告乙○○、戊○○、丁○○、丙○
    ○為劉坤保之子，有各原告之戶籍謄本一份在卷可按，原告
    自得依前開規定請求被告2人連帶負損害賠償責任。茲就原
    告得請求被告賠償之金額分述如下：
    (1)殯葬費：原告己○○○因被害人劉坤保死亡而支出殯葬費
      共103,130元，有免用統一發票收據影本1紙足憑（本院98
      年度附民字第2號卷第8頁），復為被告2人所不爭執，原
      告己○○○此部分請求自屬有據。
    (2)醫藥費：原告己○○○因被害人劉坤保送醫救治而支出醫
      藥費共5,040元，有馬偕紀念醫院醫療費用繳費證明影本8
      紙在卷可憑（見本院附民卷第2號卷第5頁），復為被告2
      人所不爭執，原告己○○○此部分請求亦屬合理。
    (3)精神慰撫金：被害人劉坤保因本件車禍致死，其配偶即原
      告己○○○為32年次，精神上所受之痛苦不言可喻，而其
      餘原告乙○○等4人為被害人劉坤保之子，驟遭喪父之痛
      ，精神上之痛苦亦可理解，是彼等請求被告2人連帶給付
      精神慰撫金，自無不合。查原告己○○○、乙○○、戊○
      ○之學歷均為國小畢業、務農，己○○○名下有房屋、田
      地各3筆、乙○○名下有田地2筆、戊○○名下有田賦1筆
      、汽車1輛；原告丁○○為高中畢業，職業警察，名下有
      田2筆、投資3筆、97年度給付總額逾110萬元；原告丙○
      ○為高中畢業，職業軍人，名下有田2筆、汽車1輛；被告
      庚○○為高職畢業，97年度無給付總額，名下財產僅汽車
      1輛，被告甲○○，業工，97年度給付總額為26,750元，
      名下財產僅汽車1輛等情，業據兩造陳明在卷，並有彼等
      97年度稅務電子閘門財產所得調件明細表在卷可按，本院
      審酌上開情狀及兩造之身分、地位、職業及經濟狀況等一
      切情狀，認原告己○○○請求之精神慰撫金以60萬元為適
      當。其餘原告乙○○等4人部分各以請求精神慰撫金40 萬
      元為適當，逾此範圍部分，均無理由。
  5.綜上，上開原告所得請求之損害賠償金額，原告己○○○部
    分合計為708,170元（103,130＋5,040＋600,000＝708,170
    ），其餘原告乙○○等4人各為400,000元。
四、次按損害之發生或擴大，被害人與有過失者，法院得減輕賠
    償金額，或免除之，民法第217條第1項定有明文。本件被害
    人劉坤保於上揭時、地，行經無號誌交岔路口，應減速慢行
    作隨時停車之準備，竟疏未注意，貿然行駛，對本件車禍之
    發生亦有過失，且本件車禍經送臺灣省花東區車輛行車事故
    鑑定委員會鑑定結果，亦認被告甲○○為肇事主因，被害人
    劉坤保為肇事次因，此有該會97年9月5日花東鑑字第097610
    1376號函所檢送之行車事故鑑定委員會鑑定意見書附於上開
    刑事案卷可稽。本院審酌被告甲○○為支線道車未讓幹線道
    車先行及本件車禍發生之情狀，認被告甲○○之過失程度應
    為70%，則其賠償責任以減輕30%為相當。則本件按兩造過失
    比例減輕後，原告得請求被告賠償之金額為：原告己○○○
    部分495,719元（708,17070%＝495,719元）。其餘原告乙
    ○○等4人各為280,000元（400,00070%＝280,000元）。
五、再按，保險人依強制汽車責任保險法規定給付之保險金，視
    為被保險人損害賠償金額之一部分；被保險人受賠償請求時
    ，得扣除之，強制汽車責任保險法第32條定有明文。又本法
    所稱請求權人，指下列得向保險人請求保險給付或向特別補
    償基金請求補償之人：一、因汽車交通事故遭致傷害者，為
    受害人本人。二、因汽車交通事故死亡者，為受害人之遺屬
    ；其順位如下：(一)父母、子女及配偶。(二)祖父母。(三
     )孫子女。(四)兄弟姐妹。同一順位之遺屬有數人時，按人
    數平均分配保險給付或補償，強制汽車責任保險法第32 條
    、第11條第1項、第2項定有明文。經查，本件原告已取得汽
    車強制險給付保險理賠金150萬元，為兩造所不爭（見本院
    卷第19頁），自應依上開規定由原告等5人平均分配取得，
    並於被告應賠償原告之金額中各扣除30萬元。因此本件原告
    己○○○依上所述得請求被告連帶給付之金額為495,719元
    ，扣除其個人依法分得之強制險給付金額30萬元後，仍可請
    求被告給付之金額為195,719元；其餘原告乙○○等4人得請
    求被告給付之金額各為28萬元，經扣除個人分得之強制險給
    付300,000元後，顯已無可請求給付之金額，則原告乙○○
    等4人請求被告連帶賠償部分，即無理由。
六、綜上，原告己○○○依據侵權行為損害賠償之法律關係，請
    求被告2人連帶賠償195,719元，及自附帶民事訴訟起訴狀繕
    本送達翌日（即98年3月26日）起至清償日止，按週年利率
    百分之五計算之利息，即有理由，應予准許。另就上開原告
    勝訴部分，本件判決所命給付，未逾150萬元，被告就敗訴
    部分不得上訴第三審，故於本判決宣判時，命給付部分已經
    確定，此部分之假執行宣告已無必要，故原告己○○○此部
    分假執行之聲請，應予駁回。至於原告己○○○其餘請求及
    原告乙○○等4人之請求，均無理由，應予駁回；彼等假執
    行之聲請，因訴之駁回亦失所附麗，應一併駁回。
七、本件事證明確，兩造其餘攻擊防禦方法及舉證，因與判決結
    果不生影響，爰無逐一論述之必要，併此敘明。
據上論結，本件原告己○○○之訴為一部有理由，一部無理由，
其餘原告之訴為無理由，爰依民事訴訟法第79條、第85條第1項
、第2項，判決如主文。
中    華    民    國    98    年    9    月     9    日
                  民事庭審判長法  官  何方興
                              法  官  賴淳良
                              法  官  林碧玲
以上正本係照原本作成。
原告敗訴部分得上訴。
被告2人均不得上訴。
如不服本判決，應於收受送達後20日內向本院提出上訴書狀，其
未表明上訴理由者，應於提出上訴後20日內向本院補提理由書狀
（均須按他造當事人之人數附繕本）。上訴時應提出委任律師或
具有律師資格之人之委任狀；委任有律師資格者，另應附具律師
資格證書及釋明委任人與受任人有民事訴訟法第466條之1第1項
但書或第2項（詳附註）所定關係之釋明文書影本。
附註：
民事訴訟法第466條之1（第1項、第2項）：
對於第二審判決上訴，上訴人應委任律師為訴訟代理人。但上訴
人或其他法定代理人具有律師資格者，不在此限。
上訴人之配偶、三親等內之血親、二親等內之姻親，或上訴人為
法人、中央或地方機關時，其所屬專任人員具有律師資格並經法
院認為適當者，亦得為第三審訴訟代理人。
中    華    民    國    98    年    9     月    9     日
                              書記官  李閔華


司法院資訊處製作；財團法人民間司法改革基金會備份。
